【裁判字號】    96,訴,308
【裁判日期】    970116
【裁判案由】    偽造文書
【裁判全文】
臺灣基隆地方法院刑事判決               96年度訴字第308號
公  訴  人  臺灣基隆地方法院檢察署檢察官
被      告  丙○○
                    樓
上列被告因偽造文書案件，經檢察官提起公訴（94年度偵字第
2669號、94年度偵緝字第381號），本院判決如下：
    主  文
丙○○無罪。
    理  由
一、公訴意旨略以：被告丙○○於民國86、87年間於香港與乙○
    （所涉偽造文書等罪嫌，另案偵辦中）相識，被告於92、93
    年間，靠行於東盟國際運通有限公司（下稱東盟公司）從事
    船務承攬運送之工作，為進口磁磚、花崗石等建材，明知乙○並非曲佑公司負責人，無權授權他人以曲佑公司名義進口
    貨物、亦無權授權他人蓋用偽造之曲佑公司大、小章印文，
    竟未經告訴人即曲佑有限公司（下稱曲佑公司）負責人己○○之授權，而將偽造之曲佑公司大、小章各1 枚（即扣案「
    曲佑有限公司」、「己○○」印章各1 枚）交予戊○○（所
    涉偽造文書等罪嫌，另案偵辦中），委請戊○○冒用曲佑公
    司為受貨人名義，使用上開偽造之印章蓋用於個案委任書、
    長期委任書上以偽造並持以行使，用以報關進口如附表所示
    7 批貨物，嗣經財政部基隆關稅局（下稱基隆關稅局）查驗
    結果，以上開瓷磚及花崗石虛報貨物產地、進口大陸物品，
    逃避管制為由，而處以罰鍰共新台幣（下同）863 萬508 元
    ，並沒入貨物之行政處分，迄93年7 月21日東盟公司以存證
    信函向告訴人催討船運貨櫃延滯費105 萬6,000 元、65萬
    2,800 元，共170 萬8,800 元，始悉上情等語，因認被告涉
    犯刑法第216 條、第210 條、第217 條偽造文書之罪嫌等語
    。
二、按犯罪事實應依證據認定之，無證據不得認定犯罪事實；又
    不能證明被告犯罪者，應諭知無罪之判決，刑事訴訟法第
    154 條第2 項、第301 條第1 項分別定有明文。復按告訴人
    之告訴，係以使被告受刑事訴追為目的，是其陳述是否與事
    實相符，仍應調查其他證據以資審認；又事實之認定，應憑
    證據，如未能發現相當證據，或證據不足以證明，自不能以
    推測或擬制之方法，為裁判基礎；且認定不利於被告之事實
    須依積極證據，苟積極證據不足為不利於被告事實之認定時
    ，即應為有利於被告之認定；另認定犯罪事實所憑之證據，
    雖不以直接證據為限，間接證據亦包括在內，然而無論直接
    證據或間接證據，其為訴訟上之證明，須於通常一般之人均
    不致有所懷疑，而得確信其為真實之程度者，始得據為有罪
    之認定，倘其證明尚未達到此一程度，而有合理之懷疑存在
    ，無從使事實審法院得為有罪之確信時，即應由法院為諭知
    被告無罪之判決（最高法院52年台上字第1300號、40年台上
    字第86號、30年上字第816 號、76年台上字第4986號分別著
    有判例可資參照）。
三、檢察官起訴被告涉犯上開偽造文書罪嫌，係以證人即告訴人
    己○○、庚○○、藍芝佩、黃紹聰、戊○○、丁○○、周萬
    福、邱承弘、王金生（原名王仁夫）、乙○、簡曉東、賴政
    憲、陳啟文等人之證述，及建興報關行報關之進口報單、通
    福運通有限公司送貨通知單、大生倉儲股份有公司貨櫃及設
    備交收單、華安交通股份有限公司貨櫃運送簽收單、證人乙○交付建興報關行提出之曲佑公司長期委任書、曲佑公司90
    至94年度營利事業所得稅結算申報書與資產負債表、嘉義縣
    營業人銷售額稅額申報書、告訴人提出之進口報單、海關進
    出口貨物稅費繳納證兼匯款申請書、建興報關行發票、進出
    口貨物通關稅費清表、中華貨櫃場發票、華盈報驗費明細通
    知單、漢通股份有限公司收據、正元報關行開立予曲佑公司
    之發票、進口報單、正元報關行提出之曲佑公司長期委任書
    、個案委任書、德宇報關行開立予曲佑公司之發票、進口報
    單、德宇報關行提出之曲佑公司長期委任書、個案委任書、
    曲佑公司大小章印文、曲佑公司登記案卷、證人邱承弘提出
    三信商業銀行匯款回條、陽信商業銀行匯款收執聯、臺北縣
    八里鄉農會自動櫃員機存戶交易明細表、合作金庫商業銀行
    臺北分行95年8 月24日函暨被告於該行開立帳戶之交易明細
    表、臺北富邦商業銀行股份有限公司94年4 月26日函暨邱駿
    騰開戶資料、91年10月8 日至94年4 月22日資金往來明細表
    、正元報關行第一銀行活期存款存摺影本、萬春行與被告簽
    立之運送合約書、基隆關稅局處分書、扣案之曲佑公司大小
    章等為其論據。
四、訊據被告固坦承曾以曲佑公司之名義，委託德宇報關行之負
    責人戊○○，辦理如附表所示7 批貨物之進口事宜等情，惟
    堅決否認有何偽造文書之犯行，辯稱因曾受乙○以曲佑公司
    之名義委託辦理貨物進口，認為乙○係曲佑公司之實際負責
    人，之後與友人合作進口如附表所示之貨物時，遂向乙○借
    用曲佑公司之名義辦理進口，經乙○同意後，始以曲佑公司
    之名義，委託戊○○辦理如附表所示之貨物進口，扣案之曲
    佑公司大小章亦係乙○交付，不知乙○無權授權他人使用曲
    佑公司之名義辦理進口，並無偽造文書之主觀犯意等語，經
    查：
（一）被告確曾以曲佑公司之名義，委託德宇報關行之負責人戊○○進口如附表所示之7 批貨物，其中如附表編號2 、4
      、7 所示之貨物，經查驗無訛後，業經基隆關稅局完稅放
      行，其餘如附表所示之4 批貨物涉有虛報產地，逃避管制
      之情事，其中如附表編號3 所示之貨物，在產地未確認前
      ，以繳押稅款保證金之方式放行提領，如附表編號1 、5
      、6 所示之貨物，均遭基隆關稅局依據海關緝私條例規定
      處分沒入及罰鍰等情，業據被告於本院審理時坦認無誤（
      見本院96年7 月12日準備程序筆錄第2 頁），核與證人戊○○之證述內容相符（見本院96年12月25日審判筆錄第3
      至4 頁），並有如附表所示7 批貨物之進口報單、商業發
      票、裝箱單及基隆關稅局96年10月8 日基普五字第096102
      6802號函及檢附之處分書等附卷可參（見臺灣基隆地方法
      院檢察署94年度偵字第2669號偵查卷宗（二）第19至22頁
      、第24至26頁、第31至33頁、第35至37頁、94年度偵字第
      158 號偵查卷宗第118 至120 頁、第121 至123 頁、第
      124 至126 頁，本院卷），應堪認定。
（二）被告以曲佑公司名義進口如附表所示7 批貨物，未經曲佑
      公司負責人己○○之同意，且就如附表所示貨物之進口事
      宜，以曲佑公司名義出具之個案委任書及長期委任書上，
      曲佑公司之大、小章印文均與曲佑公司平日使用之大、小
      章不符等情，未據被告否認，且經證人即告訴人己○○證
      稱從未將曲佑公司之執照借予他人，亦不曾以曲佑公司之
      名義進口貨物，接獲基隆關稅局之處分書前不認識被告，
      亦不知被告進口如附表所示之貨物一事等語（見本院96年
      12月4 日審判筆錄第4 至7 頁），又告訴人提供曲佑公司
      大、小章印文與曲佑公司登記案卷中之大、小章印文一致
      ，然與以曲佑公司名義出具委任德宇報關行辦理如附表所
      示貨物進口事宜之個案委任書及長期委任書上曲佑公司大
      、小章印文均相異，此有告訴人提出曲佑公司大、小章印
      文、經濟部中部辦公室曲佑公司案卷及基隆關稅局96年10
      月8 日基普五字第0961026802號函檢附個案委任書及以曲
      佑公司名義出具委任德宇報關行之長期委任書在卷可憑（
      見前開檢察署94年度偵字第2669號偵查卷宗（一）第58頁
      、第220 頁，本院卷），堪認告訴人所指被告未經其授權
      ，使用曲佑公司名義進口如附表所示貨物之事實，應屬有
      據。又被告以曲佑公司之名義進口如附表所示貨物時，均
      以曲佑公司之名義出具個案委任書予德宇報關行，因個案
      委任書記載受任人就該批貨物通關過程中依規定應為之各
      項手續，均有為一切行為之權，包括簽認查驗結果、繳納
      稅費、提領進口貨物、捨棄、認諾、收受有關該批貨物之
      基隆關稅局一切通知與稅費繳納證等文件、領取該批貨物
      之貨樣，以及辦理出口貨物之退關、退關轉船、提領出倉
      等之特別委任權等語，而對於虛報貨物產地之違規案件，
      關稅局係依法核處，並將處分情形以書面通知貨主，此有
      上開基隆關稅局函件及檢附之個案委任書供參，因此，如
      附表所示貨物中，雖有部分貨物涉及虛報產地之情形，則
      基隆關稅局若僅通知德宇報關行補提相關產地文件，而未
      通知曲佑公司，即難謂有何未當之處，且證人即告訴人亦
      證稱並未接獲基隆關稅局函請補具進口貨物產地證明之通
      知等情（見本院96年12月4 日審判筆錄第7 至8 頁），是
      認告訴人所稱於接獲基隆關稅局之處分書前，對於曲佑公
      司之名義遭他人冒用進口貨物一事，一無所悉等語，即堪
      以採信。
（三）被告辯稱因曾受乙○委任辦理以曲佑公司名義進口貨物等
      相關事宜，認為乙○有權使用曲佑公司之名義，遂向乙○
      借用曲佑公司之名義，進口如附表所示之貨物，對於乙○
      未經告訴人同意擅自使用曲佑公司名義一節，並無所悉等
      語，經查：
    1.證人庚○○於偵查及本院審理時證稱曾與王金生洽談合作
      進口竹筍一事，由乙○協助王金生辦理貨物進口，當時王
      金生詢問有無公司牌照可供使用，便將曲佑公司之營利事
      業登記證影本交由王金生，查詢是否可供進口使用，之後
      王金生或乙○曾交付發票報稅資料，其即告知王金生及乙○不得再使用曲佑公司之名義進口貨物，遂將發票交予會
      計師報稅，並未將此事告知告訴人，又其僅與被告吃過1
      次飯，與被告不熟，被告未曾向其提及曲佑公司之事，當
      時在場之乙○及王金生亦均未提到曲佑公司等語（見前開
      檢察署94年度偵字第2669號偵查卷宗（二）第144 至145
      頁、94年度偵字第1685號偵查卷宗第21頁，本院96年12月
      4 日審判筆錄第8 至13頁），且證人王金生亦於偵查中證
      稱曾詢問庚○○有無公司牌照可供進口貨物，由乙○處理
      貨物進口事宜，之後乙○曾交付進口資料，其轉交庚○○
      ，提醒庚○○持進口資料報稅，當時庚○○表示不要再使
      用曲佑公司之名義進口貨物等語（見前開檢察署94年度偵
      字第2669號偵查卷宗（二）第147 頁），又證人乙○於本
      院審理時亦稱曾替王金生辦理貨物進口事宜，曲佑公司之
      名義係自庚○○處取得，且曾將報關行開立之發票交由王
      金生轉交庚○○供報稅所用，被告與這件事無關等情（見
      本院96年12月4 日審判筆錄第16、27頁），另證人即會計
      師黃紹聰於偵查中結稱曲佑公司僅於92年1 、2 月間交付
      進口單據，申報海關代徵營業稅繳納證扣抵聯之進貨及費
      用稅額等語（見前開檢察署94年度偵字第2669號偵查卷宗
      （一）第233 頁），並有財政部臺灣區南區國稅局營業人
      銷售額與稅額申報書在卷供參（見上開檢察署94年度偵字
      第2669號偵查卷宗（一）第261 頁），互核證人庚○○、
      王金生及乙○上開證述內容尚屬一致，且曲佑公司曾於92
      年1 、2 月間申報進口稅額，亦徵庚○○確曾提供曲佑公
      司之文件予王金生，之後乙○曾以曲佑公司之名義進口貨
      物等事實，應足認定，另證人庚○○、乙○均稱被告與此
      事無涉，則被告除因受乙○委託辦理以曲佑公司名義進口
      貨物之事宜（詳後述），因而知悉曲佑公司外，應無其他
      管道得知曲佑公司可供進口貨物之用，應足認定。
    2.復以，證人丁○○於本院審理時證稱曾與被告、何劍青合
      作處理如附表所示貨物進口之事宜，被告提供曲佑公司之
      名義辦理該等貨物之進口，當時被告表示曲佑公司是由乙○提供，斯時其認識乙○，但未詢問乙○是否為曲佑公司
      之負責人，而在如附表所示貨物進口之後即93年4 、5 月
      間，曾受乙○委託以玉美香公司之名義進口黑木耳及筍乾
      ，接洽過程中，乙○表示曾將曲佑公司之名義借予被告，
      但有幾批貨物遭卡關，會影響曲佑公司等語（見本院97年
      1 月2 日審判筆錄第4 至8 頁），且證人戊○○亦證述受
      被告委託以曲佑公司之名義進口如附表所示之貨物時，被
      告曾交付曲佑公司之大、小章，當時被告表示曲佑公司是
      被告之客戶，曲佑公司之印章是乙○交付，而在如附表所
      示之貨物進口之後，曾受乙○委託以玉美香公司之名義進
      口黑木耳及筍絲2 批貨物，此2 批貨物之船務係由被告負
      責等語（見本院96年12月15日審判筆錄第4 、7 頁），足
      見被告所辯係向乙○借用曲佑公司之名義，以進口如附表
      所示貨物等情，非屬無據。
    3.至於證人乙○雖否認被告曾向其借用曲佑公司之名義進口
      貨物一節，並稱被告並未告知將以曲佑公司之名義進口如
      附表所示之貨物，即擅自使用曲佑公司之名義等情，然因
      若被告所述係經乙○同意，借用曲佑公司之名義進口如附
      表所示貨物等情屬實，則乙○可能涉及是否有權授權他人
      使用曲佑公司名義進口貨物之問題，甚或涉及刑事追訴，
      故乙○上開所述是否屬實，即有待商榷；設若被告確係擅
      自使用曲佑公司之名義進口貨物，而非向乙○借用曲佑公
      司之名義，衡情，被告應會刻意隱瞞曲佑公司之來源，避
      免事跡敗漏，且丁○○與乙○相識，則被告應無在辦理如
      附表所示之貨物進口時，分別向丁○○及戊○○明確表示
      曲佑公司之名義係向乙○借用之理，徒增乙○查悉被告擅
      自使用曲佑公司名義之風險；再者，被告以曲佑公司之名
      義，委託德宇報關行之負責人戊○○，進口如附表所示貨
      物後，乙○復以玉美香公司之名義委託戊○○，辦理黑木
      耳及筍絲之進口報關事宜，並由被告負責此2 批貨物之船
      運，已如前述，若被告確實未經乙○之名義使用曲佑公司
      之名義進口貨物，何以在乙○亦委託戊○○辦理報關事宜
      之際，仍同意協助處理進口船務，而無懼擅自使用曲佑公
      司名義之事遭乙○知悉，更可證被告所稱係向乙○借用曲
      佑公司之名義進口如附表所示之貨物此節，應屬可採。
    4.另以，證人乙○證稱曾多次以曲佑公司之名義進口貨物，
      原委託建興報關行，因常與被告見面，被告得知其以曲佑
      公司之名義進口貨物後，表示可提供較好之服務及較低之
      價格，始透過被告請東盟公司負責人簡曉東委託正元報關
      行，以曲佑公司之名義辦理竹筍進口等情（見前開檢察署
      94年度偵字第2669號偵查卷宗（二）第149 至151 頁、第
      178 至179 頁，本院96年12月4 日審判筆錄第18至19頁、
      第22至24頁），且證人即建興報關行負責人藍芝佩於偵查
      中結證稱乙○於91年12月間曾交付長期委任書，並提供報
      關資料，以曲佑公司之名義，委託建興報關行進口6 批竹
      筍，相關單據及發票均交付乙○，因送貨地點包括玉美香
      公司、勝美食品公司，且乙○曾表示以曲佑公司名義進口
      之貨物，貨主為玉美香公司及勝美公司，故並未與曲佑公
      司連絡，其中92年3 、6 月進口之貨物是由東盟公司運送
      ，向乙○結帳時，被告曾和乙○在一起等語（見前開檢察
      署94年度偵字第2669號偵查卷宗（二）第48至50頁），復
      有以曲佑公司名義委託建興報關行進口貨物之進口報單（
      報單號碼分別為AA/91/6746/1161 號、AA/91/6567/1207
      號、AA/91/6989/0158 號、AA/92/0077/4007 號、AA/92/
      1249/0201 號、AA/92/2733/3292 號）、送貨通知單、貨
      櫃驗收單、大生倉儲股份有限公司貨櫃及設備交收單/ 檢
      驗報告、華安交通股份有限公司貨櫃運送簽收單、以曲佑
      公司名義出具自91年1 月1 日至91年12月31日委任建興報
      關行之長期委任書在卷可稽（見上開檢察署94年度偵字第
      2669號偵查卷宗（二）第51至64頁）；另證人即正元報關
      行負責人周萬福於偵查中證稱92年間第1 次經由簡曉東以
      曲佑公司之名義進口貨物，之後直接受乙○之委託，繼續
      以曲佑公司之名義進口4 批貨物，因辦理第1 次進口所開
      立之發票交付簡曉東，第2 至5 次進口之發票均交予乙○
      ，乙○曾表示第1 次進口之貨物也是乙○的，而以曲佑公
      司名義報關前，並未與曲佑公司連絡，均與乙○、簡曉東
      等人連絡等語（見上開檢察署94年度偵字第2669號偵查卷
      宗（一）第120 頁、94年度偵字第2669號偵查卷宗（二）
      第80至81頁），復有以曲佑公司名義委託正元報關行進口
      5 批貨物之進口報單（報單號碼分別為AW/92/5964/3252
      號、AW/92/6364/3201 號、AW/92/6465/6211 號、AW/92/
      6757/6208 號、AA/92/1744 /0203號）、商業發票、裝箱
      單、以曲佑公司名義出具自92年1 月1 日至92年12月31日
      止委任正元報關行之長期委任書在卷供參（見前揭檢察署
      94年度偵字第158 號偵查卷宗第104 至117 頁、第145 至
      147 頁、94年度偵字第2669號偵查卷宗（二）第91頁），
      足見乙○確曾委託建興報關行之負責人藍芝佩，以曲佑公
      司之名義進口貨物，復透過被告委由簡曉東委託正元報關
      行之負責人周萬福，以曲佑公司之名義進口貨物，且進口
      貨物之次數甚多，又依據上開證人所述，以曲佑公司名義
      進口上開貨物時，均由乙○與報關行人員聯絡，是被告辯
      稱因曾受乙○委託，辦理以曲佑公司名義進口貨物之相關
      事宜，認為乙○係有權使用曲佑公司名義之人等語，即應
      屬可信。至於公司之實際負責人與名義負責人非屬同一，
      亦屬商業常見之情形，則乙○雖非曲佑公司之名義負責人
      ，然因乙○實際上確曾多次以曲佑公司之名義辦理貨物進
      口，則被告因此誤信乙○係曲佑公司之實際負責人，即難
      謂與常情相違，是無從僅以乙○非曲佑公司之名義負責人
      一節，逕行認定被告對於乙○係無權授權他人以曲佑公司
      名義進口貨物一節，必然有所認識，遽指被告確有偽造文
      書之犯意。
    5.綜上所述，被告雖未經告訴人之同意，使用曲佑公司之名
      義，委託戊○○進口如附表所示之貨物，且進口如附表所
      示貨物之個案委託書上蓋用曲佑公司之大、小章，與曲佑
      公司平日使用之大、小章不符，然被告係因曾受乙○之委
      託辦理貨物進口事宜，始悉曲佑公司之名義得以辦理貨物
      進口，復因借用他人公司名義辦理貨物進口一事，非違常
      情，亦屬商業常見之情形，則被告基於上開情事，誤信乙○係有權使用曲佑公司名義之人，進而向乙○借用曲佑公
      司之名義辦理貨物進口，主觀上應無偽造文書之犯意，被
      告所辯應屬可採，至於檢察官所舉證據，均無從證明被告
      確有偽造文書之主觀犯意，此外，並無其他積極證據足資
      證明被告確有偽造文書之犯行，應認其犯罪不能證明，自
      應諭知無罪之判決。
據上論斷，應依刑事訴訟法第301 條第1 項，判決如主文。
本案經檢察官甲○○到庭執行職務。
中    華    民    國    97    年    1     月    16    日
                  刑事第二庭審判長法    官  陳志祥
                                  法    官  楊皓清
                                  法    官  邰婉玲
以上正本證明與原本無異。
如不服本判決應於收受本判決後10日內向本院提出上訴書狀，其
未敘述上訴理由者，並得於提起上訴後10日內向本院補提理由書
狀（均須按他造當事人之人數附繕本）「切勿逕送上級法院」。
中    華    民    國    97    年    1     月    16    日
                                  書 記 官  彭筠凱
附表
┌──┬─────┬──────┬────────┬─────────┐
│編號│進口日期  │報關日期    │報單號碼        │貨物名稱          │
├──┼─────┼──────┼────────┼─────────┤
│ 1  │92年12月6 │93年2月11日 │AW/92/6497/3253 │POLISHED TILE     │
│    │日        │            │                │                  │
├──┼─────┼──────┼────────┼─────────┤
│ 2  │92年12月13│93年2月3日  │AW/92/6654/3251 │STONE PRODUCT花崗 │
│    │日        │            │                │石                │
├──┼─────┼──────┼────────┼─────────┤
│ 3  │92年12月14│93年2月11日 │AW/92/6576/0203 │POLISHED TILE     │
│    │日        │            │                │                  │
├──┼─────┼──────┼────────┼─────────┤
│ 4  │92年12月21│93年2月11日 │AW/92/6991/0206 │POLISHED TILE     │
│    │日        │            │                │                  │
├──┼─────┼──────┼────────┼─────────┤
│ 5  │93年2月18 │93年3月10日 │AW/93/0714/6206 │POLISHED TILE     │
│    │日        │            │                │                  │
├──┼─────┼──────┼────────┼─────────┤
│ 6  │93年2月26 │93年3月10日 │AW/93/0931/5006 │POLISHED TILE     │
│    │日        │            │                │                  │
├──┼─────┼──────┼────────┼─────────┤
│ 7  │93年3月20 │93年3月25日 │AW/93/1342/3203 │STONE PRODUCT花崗 │
│    │日        │            │                │石                │
└──┴─────┴──────┴────────┴─────────┘


司法院資訊處製作；財團法人民間司法改革基金會備份。
